【裁判字號】    99,判,448
【裁判日期】    990506
【裁判案由】    營業稅
【裁判全文】
最  高  行  政  法  院  判  決
                                       99年度判字第448號
上  訴  人  樺棋營造股份有限公司
代  表  人  甲○○
訴訟代理人  葉銘進  律師
被 上訴 人  財政部高雄市國稅局
代  表  人  乙○○
上列當事人間營業稅事件，上訴人對於中華民國97年6月17日高
雄高等行政法院97年度訴字第180號判決，提起上訴，本院判決
如下：
    主  文
原判決關於罰鍰及該訴訟費用部分均廢棄，發回高雄高等行政法
院。
其餘上訴駁回。
駁回部分上訴審訴訟費用由上訴人負擔。
    理  由
一、上訴人於民國92年9月至12月間購進貨物計新臺幣（下同）1
    4,778,259元，未依法取得憑證，而以非實際交易對象即涉
    嫌虛設行號之杉林砂石有限公司（下稱杉林公司）所開立之
    統一發票27紙，作為進項憑證申報扣抵銷項稅額，虛報進項
    稅額738,917元，經財政部臺灣省南區國稅局（下稱南區國
    稅局）查獲，通報被上訴人審理違章屬實，除核定補徵營業
    稅738,917元外，並按所漏稅額處5倍罰鍰計3,694,500元（
    計至百元止）。上訴人不服，申請復查，獲追減罰鍰1,477,
    800元。上訴人提起訴願，經被上訴人重新審查結果，將原
    復查決定撤銷，並追減罰鍰2,955,588元，變更為738,912元
    ，其餘復查駁回。上訴人仍未甘服，就未獲變更部分提起訴
    願，遭決定駁回，遂提起行政訴訟，經原審判決駁回。
二、上訴人起訴主張：（一）上訴人簽訂購貨合約、送貨簽認者
    、匯款支付對象與開立進貨發票者均係杉林公司，且以符合
    一般交易習慣方式為之，無違稅捐稽徵機關管理營利事業會
    計帳簿憑證辦法（下稱管理會計帳簿憑證辦法）第21條第1
    項及稅捐稽徵法第44條之規定。被上訴人以與上訴人簽訂購
    貨合約之訴外人侯俊吉非杉林公司之股東或員工，且上訴人
    匯款帳戶係由訴外人陳吉雄使用，逕認上訴人實際交易對象
    為訴外人陳吉雄，顯然枉顧客觀證據及事實。（二）依南區
    國稅局潮州稽徵所查辦，訴外人陳吉雄承認出售塊石等予杉
    林公司，且杉林公司於系爭交易期間均依規定按期申報進、
    銷項資料，並按其應納稅額繳納稅捐，有欠稅總歸戶查詢情
    形表可參，是依財政部95年5月23日台財稅字第09504535500
    號令釋規定，應免予補稅處罰等語，求為撤銷訴願決定及原
    處分。
三、被上訴人則以：（一）杉林公司為虛設行號，以出售統一發
    票牟取不法利益，並無銷貨事實，上訴人自無向該虛設行號
    進貨並支付進項稅額之事實，自不得以該虛報進項稅額扣抵
    銷項稅額。惟因上訴人係承攬中國石油股份有限公司永安廠
    工程，取具系爭進貨發票之品名為卵石及塊石，確用於該工
    程，被上訴人以其有進貨事實，但取得非實際交易對象涉嫌
    虛設行號之杉林公司之發票，虛報進項稅額，核定補徵營業
    稅738,917元。（二）訴外人侯俊吉為元基砂石有限公司及
    日山營造有限公司之負責人，而該2家公司亦涉及本件奕通
    虛設行號集團之虛設行號。又侯俊吉非杉林公司之股東，亦
    非該公司之員工，上訴人卻與之簽訂杉林公司交易合約。再
    者，上訴人將系爭貨款以電匯匯入杉林公司彰化商業銀行（
    下稱彰銀）潮州分行帳戶，杉林公司旋即以現金支出或轉帳
    支出方式轉入陳施黛、陳瑞珍、陳林淑真、陳明汾及蔡高祥
    等人戶頭。經查有關系爭帳戶之現金提領、轉帳支出及匯款
    傳票所書寫筆跡皆相同，都是陳吉雄所為，足徵杉林公司彰
    銀潮州分行帳戶是陳吉雄在使用。又前揭陳吉雄匯款予陳明
    汾，係支付其砂石車費用之款項，是陳吉雄為系爭交易之實
    際銷貨人甚明。再查，杉林公司92年度進項來源明細，其進
    項憑證百分之百來自其他虛設行號或擅自歇業者，異常比例
    近100%，其為虛設行號足堪認定，是上訴人無從向該虛設行
    號進貨之可能，自無財政部95年5月23日台財稅字第0950453
    5500號令釋免予補稅處罰之適用。（三）杉林公司於系爭交
    易期間，已依規定按期申報進、銷項資料，並已按其應納稅
    額繳納，有欠稅總歸戶查詢情形表可參，是本件依財政部83
    年7月9日台財稅第831601371號函釋規定，應免予處漏稅罰
    ，惟上訴人購進貨物未依法取得憑證，而以非實際交易對象
    之杉林公司所開立之統一發票金額計14,778,259元，作為進
    項憑證扣抵銷項稅額，應依稅捐稽徵法第44條規定處以行為
    罰738,912元（14,778,259元5%），並無不當。（四）上
    訴人為營業人，平日亦領用統一發票使用，對於杉林公司是
    否為其直接交易對象，即有注意之義務，然觀本件交易過程
    之違反常情，足徵其取得系爭發票申報扣抵銷項稅額時，縱
    無違反之故意，亦有應注意、能注意而不注意之過失，自堪
    認定等語，資為辯駁。
四、原審駁回上訴人在第一審之訴，係以：（一）補徵營業稅部
    分：1.杉林公司營業項目登記有土石採取業，該公司92年進
    項來源主要為虛設行號翰東工程有限公司及廣揚企業有限公
    司等公司，異常進項比例高達99.8%，參以翰東工程有限公
    司及廣揚企業有限公司之登記營業項目分別為疏濬業及機械
    批發業等，均與土石採取業無關，故杉林公司不可能由該2
    家公司購進塊石轉售給上訴人；且杉林公司其餘進項來源，
    多數為小額之加油款，該油料顯係供中小型車輛而非供大型
    砂石車加油使用；再者，杉林公司92年申報員工薪資所得清
    單，僅有支出訴外人陳鳳英32萬元及蔡乃棋24萬元，其發放
    員工薪資之金額，與本件交易塊石之金額14,778,259元，顯
    不成比例。足見杉林公司本身無員工、砂石車及機械設備，
    可以自行採取砂石供應上訴人。2.訴外人侯俊吉非杉林公司
    員工，亦非該公司之股東，惟上訴人卻與之簽訂購買塊石合
    約書。再者，上訴人將系爭貨款電匯匯入杉林公司彰銀潮州
    分行帳戶，杉林公司旋即以現金支出或轉帳支出方式轉入陳
    施黛、陳瑞珍、陳林淑真、陳明汾等人之銀行帳戶。參以，
    陳明汾於95年12月20日及96年1月3日在南區國稅局高雄縣分
    局接受訪談時陳稱：「上開匯款係由陳吉雄及其妻陳林淑真
    匯入其帳戶，而該款項之用途為陳吉雄請其幫忙叫砂石車，
    支付砂石車之費用」等語及杉林公司所在地為高雄縣鳳山市
    ○○路329號，侯俊吉之住址為高雄市前鎮區鎮○○街406巷
    1號2樓之1，陳吉雄之住址則為屏東縣潮州鎮光澤巷1之1號
    ，而杉林公司開立銀行帳戶未就近在其公司所在地鳳山市之
    金融機構為之，卻捨近求遠至屏東縣潮州鎮之彰銀潮州分行
    開立存款帳戶，顯有違常理。則本件上訴人所購買塊石之貨
    款，最終係存入陳吉雄妻女之銀行帳戶，部分作為支付陳吉
    雄所叫砂石車之費用，且杉林公司開立存款帳戶之銀行所在
    地，與陳吉雄的住所地吻合等情觀之，上訴人購買之塊石，
    應係由侯俊吉負責接洽簽約及辦理請款手續，而陳吉雄則為
    實際供給塊石給上訴人之業者。上訴人稱杉林公司為其實際
    交易對象乙節，並不可採。（二）罰鍰部分：1.訴外人陳吉
    雄為系爭交易之實際銷貨人，南區國稅局業已就其涉嫌違章
    部分處罰在案；杉林公司於系爭交易期間，已依規定按期申
    報進、銷項資料，並已按其應納稅額繳納；則本件上訴人既
    有支付進項稅額予實際銷貨之營業人（陳吉雄），而該稅額
    杉林公司亦已依法報繳，揆諸財政部83年7月9日台財稅第83
    1601371號函釋規定應免予處漏稅罰。2.上訴人在本次交易
    之前，與杉林公司並無業務往來，而本件塊石交易金額高達
    14,778,259元，其對於交易對象及塊石來源本應加以注意，
    然其所屬工地主任與侯俊吉簽訂訂購合約書時，杉林公司負
    責人並未到場，且侯俊吉非屬杉林公司員工及股東，亦無該
    公司之正式委任狀，上訴人未經查證，即貿然與之簽約，其
    應注意能注意，而疏未注意，致取得虛設行號杉林公司開立
    之系爭發票申報扣抵銷項稅額，已構成稅捐稽徵法第44條規
    定之違章。從而，上訴人購進貨物未依法取得憑證，而以非
    實際交易對象之杉林公司所開立之統一發票金額計14,778,2
    59元，作為進項憑證扣抵銷項稅額，被上訴人依稅捐稽徵法
    第44條規定處以上訴人行為罰738,912元（14,778,259元5
    %），並無不合等詞，為其判斷基礎。
五、上訴意旨略以：（一）97年1月17日修正增訂「稅務違章案
    件減免處罰標準」（下稱處罰標準）第2條第5款規定：「依
    本法第44條規定應處罰鍰案件，有下列情事之一者，免予處
    罰：…五、營利事業取得非實際交易對象所開立之憑證，如
    經查明確有進貨事實及該項憑證確由實際銷貨之營利事業所
    交付，且實際銷貨之營利事業已依法處罰。」原判決認定本
    件事實為：杉林公司非上訴人實際交易對象，且上訴人確有
    進貨事實，而實際銷貨人陳吉雄業經依法處罰在案。是以，
    依前開處罰標準第2條第5款、第25條及稅捐稽徵法第48條之
    3規定，本件應免予處罰，原判決未察，漏未適用此有利於
    上訴人之法規，有不適用法規之違法。（二）上訴人判斷是
    否與杉林公司交易及繼續，係以其交貨塊石是否符合約定品
    質為據，無悖於經驗法則。至於杉林公司是否為虛設行號、
    其進銷是否異常、內部人員為何、上訴人付款後之金錢流向
    、杉林公司入款帳戶設立地點等等，均非上訴人所得置喙，
    更非上訴人能力所得查證，原判決以此相責，且未於理由項
    下敘明此與上訴人有何稅法上之過失及關聯性為何，有判決
    不備理由之違法。況杉林公司經認定異常進項比例高達99.8
    %，惟非100%，原判決以杉林公司為虛設行號而逕認上訴人
    與之無實際交易行為，有違論理法則之違法。
六、本院查：
（一）本稅部分：按「進項稅額，指營業人購買貨物或勞務時依
      規定支付之營業稅額。」「營業人左列進項稅額，不得扣
      抵銷項稅額：一、購進之貨物或勞務未依規定取得並保存
      第33條所列之憑證者。」營業稅法第15條第3項及第19條
      第1項第1款分別定有明文。次按「對外營業事項之發生，
      營利事業應於發生時自他人取得原始憑證，如進貨發票，
      或給與他人原始憑證，如銷貨發票。」為管理會計帳簿憑
      證辦法第21條第1項前段亦有明文。而「營業人雖有進貨
      事實，惟不依規定取得交易對象開立之進項憑證，而取得
      非交易對象開立之進項憑證，申報扣抵銷項稅額時，該項
      已申報扣抵之銷項營業稅額顯未依法繳納，仍應依行為時
      營業稅法第19條第1項第1款規定，就其取得不得扣抵憑證
      扣抵銷項稅額部分，追補該項不得扣抵之銷項稅款。又我
      國現行加值型營業稅係就各個銷售階段之加值額分別予以
      課稅之多階段銷售稅，各銷售階段之營業人皆為營業稅之
      納稅義務人，故該非交易對象之人是否已按其開立發票之
      金額報繳營業稅額，並不影響本件營業人補繳營業稅之義
      務。」復經本院87年7月份第1次庭長評事聯席會議決議在
      案。本件上訴人於92年9月至12月間由訴外人侯俊吉負責
      接洽簽約及辦理請款手續，向訴外人陳吉雄購買塊石，其
      購進貨物未依法取得憑證，而以非實際交易對象之杉林公
      司所開立之統一發票27紙金額計14,778,259元，作為進項
      憑證扣抵銷項稅額計738,917元，為原審依職權認定之事
      實，則被上訴人核定補徵上訴人營業稅738,917元，原判
      決認原處分認事用法，尚無違誤，維持原處分及訴願決定
      ，而駁回上訴人在原審之訴，依首開之說明，其所適用之
      法規與該案應適用之現行法規並無違背，與解釋判例，亦
      無牴觸，亦無違論理法則，並無所謂原判決有違背法令之
      情形。上訴論旨，指摘原判決此部分違法，求予廢棄，為
      無理由，應予駁回。
（二）罰鍰部分：按稅捐稽徵法第48條之3規定「納稅義務人違
      反本法或稅法之規定，適用裁處時之法律。但裁處前之法
      律有利於納稅義務人者，適用最有利於納稅義務人之法律
      。」。所謂裁處時包括於訴願或行政訴訟中尚未確定之案
      件。復按「營利事業依法規定應給與他人憑證而未給與，
      應自他人取得憑證而未取得，或應保存憑證而未保存者，
      應就其未給與憑證、未取得憑證或未保存憑證，經查明認
      定之總額，處百分之5罰鍰。」99年1月6日修正公布之同
      法第44條第1項前段亦有明文（該法條增訂第2項規定「前
      項處罰金額最高不得超過新臺幣100萬元。」，修正後罰
      鍰上限為100萬元，本案裁罰金額本即未逾100萬元，尚不
      受影響）。惟按上訴人主張援引之97年1月17日修正增訂
      「稅務違章案件減免處罰標準」第2條第5款係規定：「依
      本法（稅捐稽徵法）第44條規定應處罰鍰案件，有下列情
      事之一者，免予處罰：…五、營利事業取得非實際交易對
      象所開立之憑證，如經查明確有進貨事實及該項憑證確由
      實際銷貨之營利事業所交付，且實際銷貨之營利事業已依
      法處罰。」，此規定內容於97年8月13日修正公布之稅捐
      稽徵法第44條但書已加以規定：「但營利事業取得非實際
      交易對象所開立之憑證，如經查明確有進貨事實及該項憑
      證確由實際銷貨之營利事業所交付，且實際銷貨之營利事
      業已依法處罰者，免予處罰。」，並為99年1月6日修正公
      布之稅捐稽徵法第44條第1項但書所規定，均較97年8月13
      日修正前之規定，有利於納稅義務人，則依同法第48條之
      3規定，本案就裁罰部分自應適用99年1月6日新修正公布
      之同法第44條第1項但書之規定，被上訴人未及適用該修
      正之新規定，訴願決定及原判決亦未及糾正，尚欠允洽。
      本件原審係認定上訴人有向訴外人陳吉雄進貨，取得非實
      際交易對象之杉林公司所開立之統一發票，惟就該統一發
      票是否由陳吉雄所交付，以及陳吉雄所涉違章部分有否已
      依法處罰，本件情形是否符合上開但書之規定，而有應免
      予處罰之情事，原審均未加論斷及審究，即逕維持被上訴
      人之原處分，自有理由不備之違法，並此理由不備又涉及
      此部分之罰鍰處分是否適法之認定，而與判決結論有影響
      ，故上訴意旨執以指摘原判決此部分違法，求予廢棄，即
      有理由。又因此部分事實尚有由原審再為調查審認之必要
      ，本院無從自為判決，爰將原判決關於罰鍰部分廢棄，發
      回原審法院另為適法之裁判。另原判決援引之財政部83年
      7月9日台財稅第831601371號函釋業經財政部以98年12月7
      日台財稅字第09804577370號令廢止，原審更為審理時，
      應一併斟酌之，附此敘明。
七、據上論結，本件上訴為一部有理由、一部無理由，依行政訴
    訟法第255條第1項、第256條第1項、第260條第1項、第98條
    第1項前段，判決如主文。
中    華    民    國    99    年    5     月    6     日
                    最高行政法院第二庭
                        審判長法官  鍾  耀  光
                              法官  楊  惠  欽
                              法官  胡  方  新
                              法官  黃  淑  玲
                              法官  鄭  小  康
以  上  正  本  證  明  與  原  本  無  異
中    華    民    國    99    年    5     月    7     日
                              書記官  王  史  民


司法院資訊處製作；財團法人民間司法改革基金會備份。
